臺灣高等法院花蓮分院刑事判決　　　 100年度交上易字第11號
上　訴　人　臺灣臺東地方法院檢察署檢察官
被　　　告　林元富
選任辯護人　吳漢成律師
上列上訴人因被告業務過失致重傷害案件，不服臺灣臺東地方法
院99年度交易字第80號中華民國100年7月20日第一審判決（起訴
案號：臺灣臺東地方法院檢察署99年度偵字第1743號），提起上
訴，本院判決如下：
    主  文
原判決撤銷。
林元富犯業務過失傷害致人重傷罪，處有期徒刑陸月，如易科罰
金，以新臺幣壹仟元折算壹日。
    犯罪事實
一、林元富受僱於山水軒渡假村，擔任園藝組工人，平日須駕駛
    農用搬運車載運地瓜葉往返於農地及山水軒渡假村之間，故
    駕駛農用搬運車為其附隨業務，為從事駕駛業務之人。嗣於
    民國99年7月5日上午6時53分許，駕駛農用搬運車載運地瓜
    葉沿臺灣電力股份有限公司（下稱臺電公司）隆興分線12×
    5電線桿前之無名巷，由西往東方向行駛，於行經該無名巷
    及臺東縣關山鎮○○路之無號誌T字型三岔路口時，本應注
    意減速慢行，並待觀察有無左右來車後再行通過，且左轉時
    ，應讓左側直行車先行，而依當時環境及其身體狀況，並無
    不能注意之情事，竟疏未注意而逕行左轉，因而與沿隆興路
    由北往南方向行駛之車號299-BBJ號機車發生擦撞，造成駕
    駛人李立三因右小腿壓碎傷併右膝膕動脈斷裂等傷害遭右膝
    上截肢，而受有毀敗右下肢機能之重傷害；乘客葉奇鑫則受
    有顏面裂傷及右小腿裂傷等傷害。其後因林元富主動聯繫救
    護車並報警處理，而於肇事後，偵辦犯罪之警員尚未發覺犯
    罪人前自首並接受裁判。
二、案經林元富自首，李立三及葉奇鑫訴由臺東縣警察局關山分
    局報請臺灣臺東地方法院檢察署檢察官偵查起訴。
    理  由
一、按被告以外之人於審判外之陳述，雖不符同法第159條之1至
    第159條之4之規定，而經當事人於審判程序同意作為證據，
    法院審酌該言詞陳述或書面陳述作成時之情況，認為適當者
    ，亦得為證據；又當事人、代理人或辯護人於法院調查證據
    時，知有第159條第1項不得為證據之情形，而未於言詞辯論
    終結前聲明異議者，視為有前項之同意，刑事訴訟法第159
    條之5定有明文。考其立法意旨在於傳聞證據未經當事人之
    反對詰問予以核實，原則上先予排除。惟若當事人已放棄反
    對詰問權，於審判程序中表明同意該等傳聞證據作為證據；
    或於言詞辯論終結前未聲明異議，基於尊重當事人對傳聞證
    據之處分權，及證據資料愈豐富，愈有助於真實發見之理念
    ，且強化言詞辯論主義，使訴訟程序得以順暢進行，上開傳
    聞證據亦均具有證據能力。而所謂「審酌該陳述作成時之情
    況，認為適當」者，係指依各該審判外供述證據製作當時之
    過程、內容、功能等情況，是否具備合法可信之適當性保障
    ，加以綜合判斷而言（最高法院94年度台上字第3277號判決
    可資參照）。經查，本判決下列所引用之各該被告以外之人
    所為審判外之陳述以及其他書面陳述，雖均屬傳聞證據，且
    查無符合同法第159條之1至第159條之4等情形，惟當事人於
    本院審理中就證據能力部分均表示同意有證據能力，且迄至
    言詞辯論終結前，當事人知悉有同法第159條第1項不得為證
    據之情形，猶未再聲明異議，本院審酌上開證據資料製作時
    之情況，並無違法不當及證明力明顯過低之瑕疵，亦認為以
    之作為證據應屬適當，依刑事訴訟法第159條之5規定，認上
    揭證據資料均有證據能力。
二、上揭犯罪事實，迭據被告林元富於偵查、原審及本院準備程
    序中坦白承認，核與證人李立三及葉奇鑫於警詢中證述之情
    節相符（見警卷第5-10頁），復有馬偕紀念醫院臺東分院診
    斷證明書、道路交通事故現場圖、道路交通事故調查報告表
    (一)、(二)、臺東縣警察局道路交通事故肇事人自首情形紀錄表
    、現場肇事及車損照片19張、現場行車視線照片8張等證據
    附卷可稽（見警卷第11-12、15-28頁；核交卷第10-13頁）
    ，足認被告之自白與事實相符，本件事證明確，被告犯行應
    堪認定。
三、按汽車行駛時，駕駛人應注意車前狀況，並隨時採取必要之
    安全措施。又行經無號誌之交岔路口，應減速慢行，作隨時
    停車之準備。另行至無號誌而無交通指揮人員指揮之交岔路
    口，轉彎車應暫停讓直行車先行，且左轉彎時，應距交岔路
    口三十公尺前顯示方向燈或手勢，換入內側車道或左轉車道
    ，行至交岔路口中心處左轉，並不得占用來車道搶先左轉，
    此道路交通安全規則第93條第1項第2款、第94條第3項及第
    102條第1項第2款、第5款及第7款分別定有明文。被告持有
    合格之駕駛執照於前揭時地駕駛車輛自應注意該等規定，且
    依卷附道路交通事故調查報告表所載，肇事當時天候為晴，
    為日間自然光線，路面屬柏油、乾燥、無缺陷及障礙物，視
    距固因有鐵路擋土牆、樹木、農作物而不良，然並無不能注
    意之情事，被告竟疏未車前狀況，在無號誌T字型三岔路口
    ，未減速接近，並待觀察有無左右來車後再行通過，且左轉
    時，又未讓左側直行車先行，且未先行至岔路口中心處左轉
    ，即侵入來車車道搶先左轉以致肇事，告訴人即駕駛人李立
    三因右小腿壓碎傷併右膝膕動脈斷裂等傷害遭右膝上截肢，
    而受有毀敗右下肢機能之重傷害；告訴人即乘客葉奇鑫則受
    有顏面裂傷及右小腿裂傷等傷害，其有過失甚明。況本件經
    送臺灣省車輛行車事故覆議鑑定委員會覆議結果，認被告於
    駕駛拼裝車，行經無號誌T字型三岔路口左轉時，未注意讓
    左側直行車先行，為肇事主因，有臺灣省車輛行車事故覆議
    鑑定委員會100年10月28日覆議字第1001427號覆議意見書（
    見本院卷第46-47頁）在卷可按（至於臺灣省花東區車輛行
    車事故鑑定委員會鑑定意見書認為告訴人並無肇事責任則為
    本院所不採）。雖告訴人即駕駛人李立三亦有行經無號誌T
    字型三岔路口時，未注意減速慢行，為肇事次因，亦有過失
    ，但被告仍難辭過失之責，告訴人因本件車禍受有上開傷害
    ，與被告之過失行為間顯有相當因果關係，本件事證業臻明
    確，被告犯行堪以認定。
四、又被告及其辯護人雖於本院審理中改口辯稱：告訴人有嚴重
    之過失，且被告應無肇事原因，縱有亦比告訴人為輕等語。
    然查：
  (一)、依本件道路交通事故現場圖顯示，告訴人李立三所行使為
      臺東縣關山鎮○○路，由北往南方向，而被告駕駛農用拼
      裝車，行駛在無名巷，自西往東方向至T字型三岔路口左
      轉入興隆路往北方向，且該無名巷至岔路口為上坡地勢，
      是依上開道路交通安全規則第93條第1項第2款、第102條
      第1項第2款、第5款及第7款之規定，汽車行駛至無號誌而
      無交通指揮人員指揮之岔路口時，應減速慢行，作隨時停
      車之準備，且轉彎車應暫停讓直行車先行，左彎時先行至
      交岔路口中心處左轉，並不得占用來車道，然本件被告駕
      駛拼裝車行駛至無名巷之上坡路段，於T字型三岔路口，
      依其自述及告訴人李立三所述，未見有採取減速慢行及暫
      停讓直行車先行之動作，且左轉時，又未讓左側直行車先
      行，且未先行至岔路口中心處左轉，即侵入來車車道搶先
      左轉，此觀道路交通事故現場圖及現場肇事及車損照片呈
      現被告所駕駛之拼裝車肇事後停置之位置，係位在告訴人
      機車碰撞到被告拼裝車右前車頭並向左斜停於路口位置，
      益足佐證，若被告能在左轉彎前先在岔路口中心處減速慢
      行及暫停，應可大大降低本件車禍發生之可能性，是以被
      告為肇事主因至為灼然。
  (二)、再按行車速度依同規則第93條第1項第1款後段為時速40公
      里以下，依本件道路交通事故現場圖顯示，被告拼裝車右
      側車頭距離告訴人機車停置位置之距離為2.6公尺，再參
      照交通部所訂定汽車剎車距離、行車速度及道路摩擦係數
      對照表，如2.6公尺為剎車痕之前提，則推算告訴人機車
      肇事當時速度，應介於25至30公里之間，此係再有剎車摩
      擦反作用力之前提假設下，惟本件並無剎車痕跡，才達2.
      6公尺，則依力學推算，告訴人機車肇事時之車速應低於
      時速30公里以下，且依告訴人李立三於警詢所述，其車速
      大約30-40公里等語，可知告訴人李立三於肇事當時應無
      超速。
  (三)、綜上所述，被告所辯及辯護人辯護意旨認為告訴人有嚴重
      之過失，且被告應無肇事原因，縱有亦比告訴人為輕云云
      ，依上開說明可知，顯與事實、現場圖及相關跡證、暨覆
      議鑑定意見書不符顯不足採。
五、次按刑法上所謂業務，係指以反覆同種類之行為為目的之社
    會活動而言，執行此項業務，縱令欠缺形式上之條件不免違
    法，但仍無礙於業務之性質。又刑法上所謂業務，係指個人
    基於其社會地位繼續反覆所執行之事務，其主要部分之業務
    固不待論，即為完成主要業務所附隨之準備工作與輔助事務
    ，亦應包括在內。上訴人未領有小型汽車駕照，但平日以駕
    駛農用搬運車載運竹筍、蔬菜至市集販賣為業，則駕駛該農
    用搬運車為其販賣竹筍、蔬菜業務之一部分，因認上訴人所
    為，係犯刑法第276條第2項業務過失致人於死罪；公訴人認
    其涉犯同法第276條第1項普通過失致人於死罪，尚有未洽，
    然起訴之基本事實與法院之認定相同，應予變更起訴法條（
    最高法院93年度臺上字第5504號判決意旨參照）。本件被告
    以農用搬運車載運地瓜葉予山水軒渡假村，為被告工作業務
    範圍之列，顯然附隨行為或輔助行為與主要業務行為間已具
    有直接而密不可分之關係者，自亦為從事駕駛業務之人，核
    其所為係犯刑法第284條第2項後段之業務過失傷害致人重傷
    罪及同條項前段業務過失傷害罪。又被告以一行為，同時觸
    犯上開二罪名，應依刑法第55條想像競合之規定，從一重業
    務過失傷害致人重傷罪處斷。另被告於肇事後，於偵查犯罪
    之員警未發覺犯罪行為人前自首，此有臺東縣警察局道路交
    通事故肇事人自首情形紀錄表記載：報案人或勤指中心轉來
    資料未報明肇事人姓名，處理人員前往現場處理肇事人在場
    ，並當場承認為肇事人，有該紀錄表附卷可憑（見警卷第18
    頁）。被告顯已符合自首之要件，其自首而受裁判，依刑法
    第62條前段之規定減輕其刑。
六、爰審酌：
  (一)、本件T字型三岔路口固然有鐵路擋土牆及樹木等遮蔽行駛
      於前開無名巷駕駛人左方視線之障礙物，且相關權責機關
      亦僅設有一面反映右方來車狀況之凸面鏡，而無法供上開
      駕駛人預先判斷有無他車沿隆興路自左方駛來。然而，此
      並不代表駕駛人（不論是行駛於前開無名巷或隆興路之駕
      駛人）得完全不預先考慮左右來車狀況而任意通過本件T
      字型三岔路口左、右轉；反而更應提高警覺、提前減速慢
      行，甚至於路口暫停並觀察左右來車狀況後再行通過路口
      。而被告既然領有小型車駕駛執照，亦有相當之駕駛經驗
      ，並長期通行於本件T字型三岔路口，對於前開路口之缺
      陷、危險及駕駛人所應具備之知識，理應知之甚詳。
  (二)、誠然，上開無名巷接近本件T字型三岔路口為一上坡路段
      ，對於速度及馬力皆不如一般汽車之農用搬運車而言，如
      為維持爬坡速度及動力或有必要在上坡路段維持或提高行
      車速度，惟此亦非謂被告得藉此逞一時之快而忽略前開行
      車所應注意之安全事項。因之，被告為貪一時之快、忽略
      左方可能亦有來車而貿然提前左轉，侵入來車道；造成告
      訴人李立三及葉奇鑫等人受有前開傷害，其中告訴人李立
      三更因右腿膝上截肢而對其往後之人生造成不小之影響。
      其於本件車禍肇事責任係屬肇事主因，告訴人李立三則屬
      肇事次因，從而，衡酌被告此種率性而為、輕忽「馬路如
      虎口」之行為心態；及其對於告訴人所造成之損害並非輕
      微等情，本應予以相當嚴厲之譴責。
  (三)、惟念其於偵查、原審及本院準備程序中皆能坦白犯行，並
      主動表示其疏失之處，堪認尚有幡然悔悟之心；且其雖未
      能與告訴人達成和解並賠償彼等全部之損害，然而，被告
      於事發後已應告訴人之請求而支付部分醫療費及機車修理
      費近新臺幣（下同）10萬元，並向雇主即山水軒渡假村飯
      店之負責人陳宏宗借得約10萬元以充作部分賠償金，衡酌
      被告係擔任園藝工人，收入並非優渥，短期內確實難以籌
      足告訴人所期待之賠償金；且其雇主除僅同意商借部分現
      金以供被告用以賠償告訴人外，迄今仍否認其有何應負責
      之處而拒絕賠償等情，堪認被告應已盡其所能而籌措賠償
      金。故尚難僅憑被告與告訴人間之和解未能成立一事，逕
      認被告毫無和解之誠意、犯後態度不佳。此外，衡酌被告
      已屆天命之年，並有大陸籍之妻子及一名年約6歲之女兒
      仍待扶養，家庭處境並非毫無值得同情之處等一切情狀，
      量處如主文所示之刑，並諭知易科罰金之折算標準。
七、原審論處被告罪刑，固非無見，惟查：
  (一)、按行至無號誌而無交通指揮人員指揮之交岔路口，轉彎車
      應暫停讓直行車先行，且左轉彎時，應距交岔路口三十公
      尺前顯示方向燈或手勢，換入內側車道或左轉車道，行至
      交岔路口中心處左轉，並不得占用來車道搶先左轉，道路
      交通安全規則第102條第1項第2款、第5款、第7款分別定
      有明文。本件被告為左轉彎車，告訴人李立三為直行車，
      原審漏未論被告所為有違反道路交通安全規則第102條第1
      項第2款、第5款、第7款之規定，容有疏誤之處。
  (二)、本件被告駕車為其附隨業務，亦為從事駕駛業務之人，原
      審認被告前揭犯行僅係觸犯刑法第284條第1項後段之過失
      致重傷罪及同條項前段之普通過失傷害罪，亦屬有誤。
  (三)、又被告駕駛拼裝車，行經無號誌T字型交岔路口左轉時，
      未注意讓左側直行車先行，為肇事主因，告訴人李立三有
      行經無號誌T字型交岔路口時，未注意減速慢行，為肇事
      次因，亦有過失，原審疏未論述認定上情，並據以為被告
      科刑之審酌事項，亦有違誤。
  (四)、綜上所述，檢察官上訴指摘原判決有上開違誤，非無理由
      ，本院自應予撤銷改判。
據上論斷，應依刑事訴訟法第369條第1項前段、第364條、第299
條第1項前段，刑法第284條第2項、第62條前段、第55條，第41
條第1項，刑法施行法第1條之1，判決如主文。
本案經檢察官謝道明到庭執行職務。
中    華    民    國   100    年    12    月    23    日
                          審判長法  官  謝志揚
                                法  官  黃玉清
                                法  官  李水源
以上正本證明與原本無異。
本件不得上訴。
中    華    民    國   100    年    12    月    23    日
                                書記官  陳有信
附錄本案論罪科刑法條全文：
中華民國刑法第284條
因過失傷害人者，處 6 月以下有期徒刑、拘役或 5 百元以下罰
金，致重傷者，處 1 年以下有期徒刑、拘役或 5 百元以下罰金
。
從事業務之人，因業務上之過失傷害人者，處 1 年以下有期徒
刑、拘役或 1 千元以下罰金，致重傷者，處 3 年以下有期徒刑
、拘役或 2 千元以下罰金。